臺灣高等法院臺中分院刑事判決　　　　94年度上訴字第1079號
上　訴　人
即　被　告　甲○○
選任辯護人　林益輝　律師
上列被告因偽造有價證券等案件，不服臺灣臺中地方法院 94年4
月14日93年度訴字第3114號第一審判決（起訴案號：臺灣臺中地
方法院檢察署93 年度偵字第1352號） ，提起上訴，本院判決如
下：
    主  　　文
上訴駁回。
    事 　　 實
一、甲○○於民國（下同）八十八年九月間，承攬桃園縣八德鄉
    力霸倫敦城工地工程，並將其中之板模工程交由丁○○、丙○○承作，施工期間自八十八年九月至八十九年一月止，嗣
    丁○○、丙○○依約施作完成，乃分別向甲○○請領新台幣
    （下同）三十一萬零五百元及四十五萬元，合計七十六萬零
    五百元之工程款，惟甲○○遲未給付，丁○○、丙○○屢經
    催討，甲○○始簽立切結書，承諾於每月二十日給付十五萬
    元，但嗣後仍未履行。丁○○、丙○○遂於八十九年四月二
    十七日，共同前往甲○○位在臺中縣太平市○○街三十巷七
    號住處，向甲○○索討上開工程款，並要求甲○○簽發指名
    丁○○、丙○○為受款人之本票，詎甲○○竟意圖供行使之
    用，未經丁○○、丙○○之同意或授權在上址客廳內，同時
    在附表所示之五紙本票上發票人欄處，分別偽造丁○○、丙○○之簽名，而偽造發票人為丁○○、丙○○名義如附表所
    示之本票各二紙及三紙（每紙本票上均有丁○○、丙○○之
    簽名各一枚），並於偽造後，同時交付予丁○○、丙○○而
    為行使。
二、案經丁○○、丙○○訴請臺灣臺中地方法院檢察署檢察官偵
    查起訴。
    理　　  由
一、訊據上訴人即被告甲○○固承認有積欠上開工程款，並簽發
    如附表所示之五紙本票，並在發票人處分別填寫丁○○、丙○○之名字，再將前開本票交付予丁○○、丙○○之事實，
    惟矢口否認涉有右揭偽造有價證券之犯行，辯稱：伊未曾簽
    發過本票，丁○○、丙○○又要求伊簽發指定受款人之本票
    ，以致於不小心弄錯了，誤把丁○○、丙○○之名字寫在發
    票人處，並無偽造有價證券之故意各等語。指定辯護人辯稱
    ：被告簽發前開本票予丁○○、丙○○時，既約定被告清償
    上開工程款後，丁○○、丙○○即應返還前開本票，則被告
    於簽發前開本票時，並無使該等本票居於流通之狀態，應無
    供行使用之意圖云云。
二、惟查：
  (一)右揭犯罪事實，業據告訴人丁○○、丙○○指訴綦詳，復有
    如附表所示之本票五紙附卷可稽。
  (二)被告雖以前詞置辯，惟上訴人即被告於偵查中自承其曾簽發
    過支票，參諸卷附之臺灣高等法院被告全國前案紀錄表（見
    本審卷第九十頁），被告先前有多筆違反票據法之行為，足
    認被告乃經常使用支票之人，對於票據如何簽發，應具有相
    當之認識，職是，縱被告所辯其未曾簽發過本票乙節屬實，
    惟各種票據之簽發，無論係支票或本票，就簽發人應在「發
    票人欄」處簽名、指定受款人時應在受款人欄處書寫對方姓
    名等節，並無不同，被告既經常使用支票，又非不識字，自
    無誤將受款人姓名填寫在「發票人欄」之可能。再者，被告
    先前於偵查中，曾辯稱：係告訴人等指示伊在發票人處簽名
    云云，嗣於原審法院審理中始改稱：伊不小心簽錯了云云，
    前後供述不一，益徵被告上開所辯，乃卸責之詞，不足採信
    。
  (三)又參以被告簽發前開本票後，即將之交付予告訴人二人，足
    見被告當時有行使之行為，其具供行使之用意圖，足堪認定
    ，且客觀上前開本票已具備票據應記載事項，已具有流通性
    ，已臻明確，指定辯護人以被告無供行使用之意圖為辯，難
    以採信。
  (四)至簽發前開本票之地點乙節，被告雖曾於原審法院準備程序
    中，供稱係在上開桃園縣八德鄉力霸倫敦城工地所為云云，
    惟告訴人丁○○已於原審法院審理中到庭證述：係在被告臺
    中住處即臺中縣太平市○○街三十巷七號等語（見原審法院
    卷第九○頁），上訴人即被告在本院審理時亦坦承在其前揭
    住宅客廳開的等語（見本審卷第三十六頁），參以告訴人等
    之工程早在八十九年一月完工，則八十九年四月二十七日，
    告訴人等應已離開前開桃園縣工地，且當時因被告積欠前開
    工程款，告訴人等因而積極前往被告臺中縣住處尋找被告解
    決債務問題，應符常情，且告訴人丁○○於原審法院審理中
    為上開陳述時，被告亦未就簽發地點為異議，準此，本院因
    而認定被告簽發前開本票之地點，應以告訴人丁○○所陳述
    地點為可採，附此敘明。
  (五)綜合上述，本件事證明確，被告犯行，堪以認定，本院認無
    再行傳喚告訴人丁○○、丙○○之必要。
三、核上訴人即被告所為，係犯刑法第二百零一條第一項之偽造
    有價證券罪。被告於本票上偽造簽名之行為，為其偽造有價
    證券之部分行為，又其行使偽造有價證券之低度行為，為偽
    造有價證券之高度行為所吸收，均不另論罪。被告於同一時
    、地偽造相同之丁○○二紙本票、丙○○三紙本票之行為，
    其被害法益仍各僅一個，不能以其偽造之本票張數計算其法
    益（最高法院七十三年臺上字第三六二九號判例參照）。又
    被告於同一時、地偽造丁○○、丙○○名義之本票，係同時
    偽造不同被害人之本票，為一行為觸犯數同種罪名，為想像
    競合犯。再被告偽造前開本票交付予告訴人等，主要目的係
    為拖延債務之索討，對告訴人等並未產生新生債務之危險，
    被告亦無法從前開偽造行為中獲取不當利益，與一般偽造票
    據後持以詐財之情形有別，且本案若告訴人等提示該等本票
    ，很容易遭人發現被告偽造乙情，且被告又在前開本票背面
    為背書，負擔票據責任，因此，會造成告訴人實質危害之可
    能性較低，職是，被告偽造之行為雖不足取，惟衡其情狀，
    倘處以法定最低本刑即有期徒刑三年，猶屬情輕法重，被告
    犯罪之情狀可憫恕，依刑法第五十九條之規定，酌減其刑。
    原判決因依刑法第二百零一條第一項、第五十五條、第五十
    九條、第二百零五條，罰金罰鍰提高標準條例第一條前段，
    審酌被告犯罪之動機、目的、手段尚稱平和、所造成危害、
    所得利益及犯罪後迄未能與告訴人等達成和解等一切情狀，
    量處有期徒刑貳年，以資懲儆。偽造如附表所示之本票五紙
    ，應依同法第二百零五條宣告沒收，至如附表所示本票上偽
    造之「丁○○」、「丙○○」簽名共五枚，已因該等本票之
    沒收而包括在內，自毋庸另為沒收之諭知。其認事用法及量
    刑均無不當，上訴意旨仍執前詞，指摘原判決不當，非有理
    由，應予駁回。
四、至公訴意旨另以：被告意圖為自己不法所有，將上述桃園縣
    八德鄉力霸倫敦城工地之板模工程交由告訴人丁○○、丙○○承作，嗣告訴人等依約施作完成，欲請領工程款時，被告
    藉故遲未給付，迭經告訴人等催討，被告始簽立切結書，虛
    偽承諾於每月二十日給付十五萬元，但嗣後仍未履行。後告
    訴人等再為催討時，被告則偽簽上開本票交付之，因認就此
    部分，被告另涉有刑法第三百三十九條第一項之詐欺罪嫌云
    云。訊據被告甲○○堅決否認涉有詐欺犯行，辯稱：告訴人
    等於九二一地震前，即承作上開工程，伊係中途繼受告訴人
    等原老闆之工程，並無何施用詐術之行為，嗣因九二一地震
    ，該處工程無法完工，導致伊無法收取上游工程款，周轉發
    生問題，始無法給付告訴人等之工程款，並非故意詐騙各等
    語。經查：九二一地震之危害甚鉅，造成國內經濟重大損失
    ，乃眾所週知之事實，被告辯稱因而造成其週轉困難，尚符
    常情。又參諸丁○○於原審法院審理中證稱：「（問：後來
    工程有無完工？）工程做到三樓，我們領不到錢，我們就沒
    有做了。案發後一年，我經過該處，發現該處還沒有完工，
    一樣停留在原來的工程」、「（問：被告未支付你們工程款
    的原因，是因為被告本身也沒領到錢，還是領到錢不支付給
    你們？）這個我不清楚」、「（問：是否你們先在那邊做，
    後來被告才接手？）對。原來僱請我們的老闆回雲林，才由
    被告接手」各等語明確（見原院卷第九三、九五頁），核與
    被告上開所辯大致相符，職是，被告上開所辯，堪予採信。
    至被告偽造前開本票交付予告訴人等，並未因該等本票而另
    外獲取利益，已見前述，且被告又在前開本票背面為背書，
    準此，將來持票人定可向被告行使票據之追索權利，亦難遽
    論被告於偽造票據之犯意外，更有何詐欺之犯意。此外，告
    訴人等並未指訴被告有何具體施用詐術，致渠等陷於錯誤之
    情形，公訴人亦未就此舉證證明，尚難遽認被告有何詐欺犯
    行甚明。就此部分本應為無罪之諭知，惟公訴人認此部分與
    前開起訴成罪之犯行，有牽連犯之裁判上一罪關係，爰不就
    此部分另為無罪之諭知，附此敘明。
五、據上論斷，應依刑事訴訟法第三百六十八條，判決如主文。
本案經檢察官乙○○到庭執行職務。
中　　華　　民　　國　　94　　年　　7 　　月　　20　　日
              刑事第六庭  審判長法　官　李　文　雄
              　　　　　　　　　法　官　劉　連　星
              　　　　　　　　　法　官　陳　嘉　雄
上列正本證明與原本無異。
如不服本判決應於收受送達後十日內向本院提出上訴書狀，其未
敘述上訴之理由者並得於提起上訴後十日內向本院補提理由書（
均須按他造當事人之人數附繕本）。
                                書記官　陳　信　和
中　　華　　民　　國　　94　　年　　7 　　月　　21　　日
附錄法條：
刑法第201條第1項：
意圖供行使之用，而偽造、變造公債票、公司股票或其他有價證
券者，處三年以上十年以下有期徒刑，得併科三千元以下罰金。
附表：
┌─┬───┬───┬───┬───┬────────┐
│  │票　號│發票人│發票日│到期日│金　　　   　 額│
├─┼───┼───┼───┼───┼────────┤
│一│594779│丙○○│890427│890520│十五萬元        │                                     │
├─┼───┼───┼───┼───┼────────┤
│二│594782│丙○○│890427│890720│十五萬元        │                                       │
├─┼───┼───┼───┼───┼────────┤
│三│594783│丁○○│890427│890720│十五萬元        │                                       │
├─┼───┼───┼───┼───┼────────┤
│四│594784│丁○○│890427│890820│一六萬零五百元  │                                       │
├─┼───┼───┼───┼───┼────────┤
│五│594781│丙○○│890427│890620│十五萬元        │                                       │
└─┴───┴───┴───┴───┴────────┘
                                            　　　　Ｒ
